【裁判字號】    98,家上,172
【裁判日期】    981006
【裁判案由】    離婚
【裁判全文】
臺灣高等法院民事判決                 98年度家上字第172號
上  訴  人  乙○○
被 上訴 人  甲○○原名莊慧.
上列當事人間請求離婚事件，上訴人對於中華民國98年5月7日臺
灣板橋地方法院97年度婚字第1151號第一審判決提起上訴，經本
院於98年9月15日言詞辯論終結，判決如下：
    主      文
上訴駁回。
第二審訴訟費用由上訴人負擔。
    事實及理由
一、本件上訴人聲明求為判決：(一)原判決廢棄。(二)請准上訴人與
    被上訴人離婚。
    被上訴人聲明求為判決：上訴駁回。
二、上訴人起訴主張：兩造為夫妻關係，婚後育有 3名子女，均
    已成年。兩造婚後所有家庭開支，皆由伊之工作所得支應，
    其間伊於民國（下同）89年 3月間前往中國大陸工作，亦將
    工作所得2分之1交予被上訴人打理家庭開支。嗣伊因罹患慢
    性肺阻塞症，需長期休養治療，乃於93年 3月間返回台灣居
    住，因再無工作收入，故要求被上訴人共同分擔家庭生活費
    用，卻遭被上訴人拒絕，且被上訴人無故離開兩造設於台北
    縣新莊市○○路203號4樓之共同住所地（下稱新莊住所），
    前往伊名下另處位於台北縣泰山鄉○○路17巷53之3 號之房
    屋（下稱泰山房屋）居住，顯已構成惡意遺棄。又被上訴人
    於89年間進入新光人壽保險股份有限公司（下稱新光人壽公
    司）工作後，每日晚歸，致伊每晚須延至11時後始得休息，
    生活不堪其擾；又被上訴人屢次藉詞挑撥伊與兩造所生次子
    陳尚汸（原名陳郁霖）間之感情，致陳尚汸於97年 4月10日
    晚間對伊施暴，伊為此曾向原審法院聲請核發通常保護令，
    惟因顧及陳郁霖涉世未深及其將來人格發展，方撤回通常保
    護令之聲請；又被上訴人更於97年 3月間某日，在新莊住所
    ，持菜刀威脅伊，伊欲以相機拍照存證時，相機亦遭被上訴
    人持刀砍壞；又被上訴人因積欠卡債，已向法院聲請債務清
    理，亦可能波及伊名下之財產，是兩造間之婚姻已因前揭事
    由，難以維持等情，爰依據民法第1052條第1項第5款及第 2
    項之規定，求為准伊與被上訴人離婚之判決。
    被上訴人則以：上訴人赴中國大陸工作期間，有時有拿錢回
    家，有時則否，其自中國大陸返台後，亦僅偶爾購買家庭日
    用品及支付瓦斯及水電費，其餘家庭開銷係由伊支付；伊一
    直係住在新莊住所，曾為避免上訴人施暴，而至泰山房屋暫
    住，嗣又返回新莊住所居住；又伊並未挑撥上訴人與陳尚汸
    間之感情，上訴人與陳尚汸發生爭執時，伊不在場；又97年
    3 月間某日，伊在廚房內切菜，上訴人進入廚房與伊爭執，
    並誤以為伊欲持菜刀威脅，即以相機蒐證，伊以為上訴人欲
    持相機攻擊伊，隨手拿起青菜一丟，上訴人受到驚嚇，致手
    中相機掉落在地上而損壞等語，資為抗辯。
三、經查上訴人主張兩造係夫妻關係，婚姻關係現仍存續中之事
    實，業據其提出戶籍謄本為證（見原審卷4、5頁），且為被
    上訴人所不爭執，自堪信為真實。
四、按夫妻互負同居之義務，為民法第1001條所明定，夫妻之一
    方無正當理由而與他方別居，固屬違背同居義務，惟同法第
    1052條第1項第5款所謂以惡意遺棄他方，不僅須有違背同居
    義務之客觀事實，並須有拒絕同居之主觀情事，始為相當（
    最高法院40年台上字第91號判例參照）；又夫妻之一方有支
    付家庭生活費用之義務時，如無正當事由不為支付，以致他
    方不能維持生活，固屬民法第1052條第1項第5款所謂以惡意
    遺棄他方（最高法院22年上字第9220號判例參照），惟夫妻
    之一方是否已履行分擔家庭生活費用之義務，仍應依其經濟
    能力、家事勞動或其他情事判斷之（民法第1003條之1第1項
    規定參照）。本件上訴人主張被上訴人以惡意遺棄伊，無非
    係以：被上訴人拒絕分擔家庭生活費用，又離開兩造婚後設
    於新莊之共同住所，違背夫妻同居之義務云云為其依據。惟
    查：
    (一)被上訴人否認伊未分擔家庭生活費用，並抗辯：上訴人於
      89年 3月間，赴中國大陸工作後，僅前1、2年有按月支付
      家庭生活費用，金額自新臺幣（下同）1萬5,000元至 4萬
      元不等，其後即未再支付，其於93年3月間返台後，亦僅
      偶爾購買家庭日用品及支付瓦斯及水電費，其餘家庭開銷
      及保險費等均由伊支付；且上訴人返台後，每年仍赴中國
      大陸3至4次，每次10餘天至 1個半月不等，其間家庭生活
      費用亦係由伊支付等情（見本院卷52頁、27頁背面）；即
      上訴人亦自認：「…後來我從大陸回來沒有工作，沒有再
      給被上訴人錢，但家庭水電、瓦斯、電話費等都是我在付
      ，…後來我去大陸是為了治病，治病期間家庭開銷是由被
      上訴人支付」屬實（見本院卷28頁）。徵諸家庭生活費用
      ，除水電、瓦斯、電話費外，仍有其餘多項開銷，上訴人
      既未支付其餘該部分費用，顯係由被上訴人所支付，足見
      被上訴人抗辯伊確有分擔家庭生活費用等情，堪予憑信。
      況上訴人之生活亦無不能維持之情形，是上訴人主張被上
      訴人未分擔家庭生活費用，係以惡意遺棄伊云云，自不足
      取。
    (二)被上訴人否認拒絕履行夫妻同居之義務，並抗辯：伊向來
      均居住於新莊住所，偶因上訴人施暴，始離家暫住於泰山
      房屋等情，並據提出新莊住所之里長陳哲郎所出具證明書
      ，內載：「茲證明全泰里里民莊慧蓮（改名甲○○）自76
      年11月遷入迄今98年3月15日止，均居住於新莊市○○路
      203號4樓」明確（見原審卷51頁）；再經徵諸上訴人亦自
      認泰山房屋係登記為伊所有，每當兩造因細故發生爭吵後
      ，被上訴人即離開新莊住所至泰山房屋居住，旋即於1、2
      個月後返回新莊住所（見本院卷51頁背面）。足見被上訴
      人每次僅係為避免雙方爭執，始暫時離家，並無拒絕與上
      訴人同居之主觀意思，揆諸前揭說明，自難認被上訴人有
      違背同居義務之情事。是上訴人執此主張被上訴人係以惡
      意遺棄伊云云，亦不足取。
    (三)依上所述，上訴人依據民法第1052條第1項第5款之規定，
      請求判准與被上訴人離婚，應屬無據。
五、復按有民法第1052條第 1項以外之重大事由，難以維持婚姻
    者，夫妻之一方得請求離婚；但其事由應由夫妻之一方負責
    者，僅他方得請求離婚，民法第1052條第 2項定有明文。又
    婚姻是否難以維持，應以婚姻是否已生破綻而無回復之希望
    為其判斷之標準，此不可由原告已喪失維持婚姻意欲之主觀
    面加以認定，而應依客觀的標準，即難以維持婚姻之事實，
    是否已達於倘處於同一境況，任何人均將喪失維持婚姻意欲
    之程度以決之（最高法院87年度台上字第1304號及95年度台
    上字第2924號判決參照）。上訴人主張兩造間之婚姻已難以
    維持，無非係以：被上訴人經常晚歸，影響伊之休息；又挑
    撥伊與兩造所生次子陳尚汸間之感情，致陳尚汸對伊施暴；
    又持菜刀威脅伊，及持刀砍壞伊用以蒐證之相機；又因積欠
    卡債，已向法院聲請債務清理，可能波及伊名下之財產云云
    為據。惟查：
    (一)婚姻乃二人之結合，夫妻雙方來自不同原生家庭，成長環
      境及背景亦有差異，故在個性、想法及習慣上，殊無完全
      契合之可能，自有待於互相包容、體諒及協調，方能使婚
      姻圓滿。上訴人雖主張被上訴人經常晚歸，作息與伊不同
      等情，惟此並非不得透過與被上訴人之溝通協調，尋求兩
      造皆能接受之生活模式，且上開協調模式之取得亦非難事
      ，是上訴人執此遽指兩造間婚姻已難以維持云云，自不足
      取。
    (二)兩造所生次子陳尚汸於97年 4月10日，係因見上訴人打兩
      造所生長女陳怡君之女兒，予以制止，因而與上訴人發生
      拉扯衝突等情，業據證人陳尚汸（原名陳郁霖）在原審到
      場證述：「…我記得是我姐姐（指陳怡君）把小孩托給我
      爸爸（指上訴人）照顧，…我看到原告（指上訴人）打我
      姐姐的小孩，我出面制止，就發生衝突拉扯，因為他不停
      下動作，所以我就出手打他，…這件事跟我媽媽（指被上
      訴人）完全沒有關係」（見原審卷49頁背面）；而證人陳
      怡君亦在原審到場證述：「那天是我有事情，將我女兒交
      給爸爸托管，因為她想喝水，按了開飲機沒有關，我爸爸
      就打我女兒，我小弟（指陳尚汸）就從房間出來說小孩還
      小不要打，我爸爸就很生氣與我小弟口角…」、「（這件
      事與被告）沒有（關係），當天被告（指被上訴人）在上
      班」（見原審卷49頁）。足見上開衝突之發生，與被上訴
      人無涉，且被上訴人亦不在場。此外，上訴人復不能證明
      被上訴人有何從中挑撥之情事。是上訴人遽指陳尚汸對伊
      施暴，係受被上訴人從中挑撥所致，並進而謂兩造間婚姻
      已難以維持云云，亦不足取。
    (三)上訴人雖主張被上訴人持菜刀威脅伊，並以菜刀砍壞伊用
      以蒐證之相機云云；而被上訴人則否認有持菜刀威脅上訴
      人，及以菜刀砍壞相機之事實。經查，被上訴人當時正在
      廚房切菜，手中原本即握有菜刀，見上訴人持相機欲拍攝
      其手持菜刀之照片，心生不悅，欲予阻止，應屬本能反應
      ；再相機掉落地上後，被上訴人並未再以菜刀攻擊上訴人
      ，亦據上訴人自認屬實（見本院卷28頁），足見被上訴人
      並無持菜刀威脅或傷害上訴人之意思，自難憑以遽認兩造
      間之婚姻已發生難以彌補之破綻。
    (四)上訴人主張被上訴人積欠卡債 100餘萬元，已向法院聲請
      債務清理等情，固為被上訴人所不爭執（見本院卷52頁）
      ，惟抗辯：伊以先前積蓄及打工薪資，正按月攤還中，並
      未影響家庭等語；即上訴人亦自認伊迄未受被上訴人之債
      權人追償（見本院卷52頁），足見被上訴人已自行處理其
      債務，並未波及上訴人之財產，或影響兩造之家庭生活。
      是上訴人執此指為難以維持婚姻之重大事由云云，亦不足
      取。
    (五)兩造雖因細故屢生爭執，被上訴人並因此暫時離開新莊住
      所，而前往兩造於婚後所購買，現登記為上訴人所有之泰
      山房屋居住，惟經過1、2個月後，被上訴人仍會自動返回
      新莊住所與上訴人同住，有如前述，足見被上訴人仍願繼
      續與上訴人維持婚姻關係，且被上訴人亦當庭堅決表示不
      願離婚（見本院卷52頁）；復經徵諸上訴人提起本件訴訟
      後，兩造猶於原審審理期間之97年12月27日，相偕前往中
      國大陸旅遊（見原審卷34、41頁），益見兩造間之夫妻感
      情尚未至水火不容之程度，並非不得修補彌合，自難兩造
      間婚姻已生破綻而無回復之望，是上訴人以其主觀喪失維
      持婚姻之意願，遽依民法第1052條第 2項之規定，請求與
      被上訴人離婚，亦屬無據。
六、綜上所述，上訴人本於民法第1052條第1項第5款及第 2項之
    規定，請求判准與被上訴人離婚，自屬不應准許。從而原審
    所為上訴人敗訴之判決，並無不合。上訴論旨仍執前詞指摘
    原判決不當，求予廢棄改判，為無理由，應予駁回。
七、至兩造其餘之攻擊或防禦方法及未經援用之證據，經本院斟
    酌後，認為均不足以影響本判決之結果，自無逐一詳予論駁
    之必要，併此敘明。
八、據上論結，本件上訴為無理由，依民事訴訟法第449條第1項
    、第78條，判決如主文。
中    華    民    國    98    年    10    月    6     日
                    民事第六庭
                        審判長法  官 林鄉誠
                              法  官 許紋華
                              法  官 梁玉芬
正本係照原本作成。
如不服本判決，應於收受送達後20日內向本院提出上訴書狀，其
未表明上訴理由者，應於提出上訴後20日內向本院補提理由書狀
（均須按他造當事人之人數附繕本）上訴時應提出委任律師或具
有律師資格之人之委任狀；委任有律師資格者，另應附具律師資
格證書及釋明委任人與受任人有民事訴訟法第466條之1第1項但
書或第2項（詳附註）所定關係之釋明文書影本。
中    華    民    國    98    年    10    月    7     日
                              書記官 常淑慧
附註：
民事訴訟法第466條之1（第1項、第2項）：
對於第二審判決上訴，上訴人應委任律師為訴訟代理人。但上訴
人或其他法定代理人具有律師資格者，不在此限。
上訴人之配偶、三親等內之血親、二親等內之姻親，或上訴人為
法人、中央或地方機關時，其所屬專任人員具有律師資格並經法
院認為適當者，亦得為第三審訴訟代理人。

司法院資訊處製作；財團法人民間司法改革基金會備份。
